【裁判字號】    89,上易,45
【裁判日期】    890410
【裁判案由】    侵占
【裁判全文】
臺灣高等法院花蓮分院刑事判決                      八十九年度上易字第四五號
    上  訴  人  臺灣台東地方法院檢察署檢察官
    被      告  甲○○
右上訴人因被告侵占案件，不服臺灣臺東地方法院八十八年度訴字第二三五號中華民
國八十八年十二月十四日第一審判決 (起訴案號：臺灣臺東地方法院檢察署八十八年
度偵字第一五九九號)，提起上訴，本院判決如左：
    主  文
上訴駁回。
    理  由
一、檢察官公訴意旨略以：甲○○曾因違反著作權法案件，經判處有期徒刑三月確定
    ，於民國八十四年十二月二十六日易科罰金執行完畢，又自七十八年七月二十六
    日起，在臺北市○○路○段二九六號國泰人壽保險股份有限公司（下稱國泰保險
    公司）擔任收展員（外務股長），負責辦理該公司被保險人各種保險金給付及各
    種款項轉交之工作，為從事業務之人。甲○○任職期間，竟萌為自己不法所有之
    意圖，於八十八年一月間，將公司託其轉交保戶侯秋妹之升學年金新臺幣九萬元
    ，侵占入己。嗣於八十八年一月二十五日，經保戶候秋妹向國泰公司查詢時發覺
    有異始知上情。因認被告涉有刑法第三百三十六條第二項業務侵占罪嫌云云。
二、檢察官認被告甲○○涉嫌觸犯刑法第三百三十六條第二項的業務侵占罪，無非係
    以國泰保險公司告訴代理人王麗華之陳述及保戶侯秋妹之教育年金要保書、升學
    年金申請書等，資為論據。訊之被告甲○○，堅決否認有侵吞保戶侯秋妹九萬元
    教育年金之犯罪事實，於原審辯稱：「我是從七十八年到八十五年八月間在國泰
    人壽擔任收展員，七十八年開始，就是我負責侯秋妹的案子，教育年金是每三年
    領一次，七十八年、八十一年、八十四年，侯秋妹都有領，八十一年的（教育年
    金）申請書是我幫客戶寫的，但名字是侯秋妹的丈夫簽的，印章是在他面前蓋的
    ，我確實有把錢交給侯秋妹的丈夫，沒有侵占」等語，於本院審理中辯稱：八十
    一年教育年金九萬元之給付，申請書申請人及聲明人係乙○○本人寫的，其餘係
    伊代寫的，印章係乙○○拿給伊，在乙○○面前蓋的。保險給付收據係伊簽，印
    章係乙○○給的，並在乙○○面前蓋的，九萬元教育年金係由公司撥付現金，由
    我帶至乙○○處交由其本人收受等語。
三、按犯罪事實應依證據認定之，無證據不得推定其犯罪事實，刑事訴訟法第一百五
    十四條規定。又不能證明被告犯罪者，應諭知無罪之判決，同法第三百零一條第
    一項前段亦有明定。而告訴人之告訴，係以使被告受刑事訴追為目的，是其陳述
    是否與事實相符，仍應調查其他證據以資審認；認定犯罪事實所憑之證據，無論
    直接證據或間接證據，其為訴訟上之證明，須於通常一般之人均不致有所懷疑，
    而得確信其為真實之程度，始得據為有罪之認定，倘其證明尚未達到此一程度，
    而有合理之懷疑存在時，法院即無從為有罪之判決，最高法院四十年臺上字第八
    六號判例及七十六年臺上字第四九八六號判例可資參照。
四、查本件起訴書所載被告於八十八年一月間侵占九萬元實係八十一年一月間之誤載
    ，核先敘明。次查被害人侯秋妹於原審法院調查時陳稱：「保險的事，是我先生
    投保，我不清楚」等語，核與證人即侯秋妹之夫乙○○於本院審理中所陳相符。
    再查證人乙○○於原審法院調查時證稱：「我有領過二次（教育年金），一次是
    二萬多元，一次是六萬元，都是甲○○辦的，但九萬元沒有領到，二萬一千多元
    是在八十四年領到」等語，經核附卷之國泰人壽保險契約範本第九條約定（與本
    件保戶侯秋妹投保契約同），乙○○係幫侯秋妹投保「乙型教育年金保險」，依
    約被保險人每三年可受領教育年金之給付一次，乙○○為侯秋妹辦理投保，且於
    七十八年及八十四年分別領取第一次及第三次給付款，徵之常理，乙○○無不知
    八十一年應受領年金給付之理，何以乙○○直遲至八十七年八、九月間始提出未
    領取八十一年九萬元之事？實違常理。復查乙○○於原審法院陳稱：「因為保險
    契約要期滿，我交二十五萬多元保險金，看有沒有其他錢可以領回，保險員告訴
    我有一筆九萬元，我才知道」云云，而於本院審理中證稱：「係國泰人壽保險公
    司收展員於八十七年九月間至我家收費，我問起翌年保險契約到期，可否領回款
    項，其說還剩二萬餘元，其幫我查後，我始知其中有一筆給付九萬元未領」等語
    ，但查教育年金之給付，「係由收展員攜申請書交由客戶填寫，再陳報總公司由
    公司撥款項，再由收展員攜現金交由客戶，並取回回執彙報」等情，業指國泰保
    險公司代理人王麗華於本院審理中陳明在卷，而本件三次年金之給付，國泰保險
    公司均有於要保書附註（如偵查卷第七頁），該款項係於國泰保險公司交付現金
    予收展員即予註記，公司只認收據回條做為轉交客戶之憑證，亦據王麗華陳明，
    而侯秋妹受領八十一年九萬元年金之收據回條亦由被告轉呈國泰保險公司，有影
    本附卷可稽，是國泰保險公司依據所存資料，根本無法查察八十一年九萬元年金
    未轉交予保戶侯秋妹，故乙○○上開得知未領取八十一年九萬元年金給付之證詞
    ，顯違事理，不足採信。末查，卷附侯秋妹受領八十一年九萬元年金給付之收據
    所蓋印章，與八十四年受領年金印章相同，且據證人乙○○證稱係其妻侯秋妹所
    有無誤。至告訴人國泰保險公司告訴代理人王麗華之指訴，均係依照乙○○所陳
    述為唯一論據。綜上所論，尚乏明確積極證據足資證明被告甲○○有侵占保戶侯
    秋妹八十一年度九萬元教育年金之犯行，揆諸上開法條及判例意旨，被告之犯罪
    乃屬於不能證明，原審對被告為無罪判決之諭知，於法並無不合。檢察官依告訴
    人國泰保險公司之陳詞提起上訴，指摘原判決不當，核無理由，應予駁回。
五、被告經合法傳喚，無正當理由未到庭，爰不待其陳述，逕行判決。
據上論斷，應依刑事訴訟法第三百六十八條、第三百七十一條，判決如主文。
本案經檢察官翟光軍到庭執行職務。
中      華      民      國      八十九      年     四     月     十     日
                                    審判長法官     謝  志  揚
                                          法官     蔡  俊  有
                                          法官     闕  銘  富
右正本證明與原本無異。
本件不得上訴。
                                        書記官     邱  廣  譽
中      華      民      國      八十九      年     四     月 十     日


司法院資訊處製作；財團法人民間司法改革基金會備份。
